臺灣臺中地方法院民事判決　九十二年度簡上字第四六六號
　　上訴人　　甲○○
　　被上訴人　乙○○
右當事人間請求確認本票債權不存在事件，上訴人對於民國九十二年十月二十二日本
院台中簡易庭九十二年度中簡字第二三五四號第一審判決提起上訴，於民國九十三年
二月十三日言詞辯論終結，本院判決如左：
    主      文
上訴駁回。
第二審訴訟費用由上訴人負擔。
    事      實
甲、上訴人未於言詞辯論期日到場，惟據其以前到場所為之聲明、陳述如左：
  一、聲明：
  　（一）原判決廢棄。
  　（二）右廢棄部分，被上訴人在第一審之訴予以駁回。
  　（三）第一、二審訴訟費用由被上訴人負擔。
  二、陳述：除與原審判決書所載者相同茲予引用外，補稱：
  　（一）上訴人自民國八十年間起於梨山種植蔬菜為業，被上訴人乃於八十八年間
          向上訴人訂購高麗菜，約定每箱高麗菜以新台幣（下同）三百元計算，預
          定於同年二月間採收，被上訴人為此先簽發面額五萬元之支票二張，以支
          付訂金十萬元。詎被上訴人未通知上訴人，竟於元月中旬自行採收未成熟
          之高麗菜，其共採收四分地，每分地可採三百箱。經上訴人向被上訴人要
          求賠償損失，被上訴人均置之不理。嗣於九十二年六月二十七日，上訴人
          至訴外人廖燈添處算命時，談及此事，在場之訴外人顏水生、賴坤義、陳
          士成及林茂成表示願意陪同不熟路況之上訴人，前往被上訴人處會帳，並
          經被上訴人同意後前往其住所。兩造會算後，被上訴人應支付上訴人三十
          一萬元，被上訴人乃要求上訴人返還上開二張支票，並另簽發面額分別為
          十一萬元、十萬元、十萬元，而票號依序為ＷＧ00000000、ＷＧ
          00000000、ＷＧ00000000號之本票三張交付上訴人。
    （二）證人許文芳於原審證稱其未見上訴人協同上開訴外人持刀槍至被上訴人住
          處恐嚇被上訴人簽發本票等語。足見被上訴人指稱上訴人夥同他人至其住
          處脅迫其簽發本票云云，顯非事實。倘上訴人有脅迫被上訴人簽發系爭本
          票之行為，何需將上開二張支票返還被上訴人，且被上訴人並未於當日立
          即報案，其無法提出上訴人持有刀槍之證據。況被上訴人就兩造是否存有
          買賣關係，暨賴坤義及陳士成是否為在場之共犯等事實，於刑事案件審理
          中說詞反覆，前後不一。益徵其提起本件確認本票債權不存在之訴，實屬
          賴帳手段。至於證人張有詳、邱志明及黃木根之證詞，均非真實。
  三、證據：除援用原審之立證方法外。並提出受理查尋人口案件登記表一件、調解
      不成立證明書一件、台灣嘉義地方法院民事通常保護令一件、承包果實契約書
      一件、本票三件、戶口名簿影本一件、支票二件、存證信函一件及台中縣警察
      局霧峰分局通知書一件（均為影本）為證。暨聲請訊問證人顏水生、賴坤義、
      陳士成、林茂成及詹正儀。
乙、被上訴人方面：
  一、聲明：如主文第一項所示。
  二、陳述：除與原審判決書所載者相同茲予引用外，補稱：本件上訴人協同上開訴
      外人持刀槍，侵入被上訴人住處以強暴脅迫手段恐嚇被上訴人簽發本票之事，
      業經被上訴人提出刑事告訴，現於台灣台中地方法院檢察署偵查中。再者，上
      訴人之住處及電話均未變更，倘被上訴人有偷採其高麗菜，並拒不付款之情事
      ，上訴人應及時提出刑事告訴，豈有四年後始與被上訴人聯絡。況被上訴人如
      確積欠上訴人款項，豈有主動告知其住處之理。是上訴人既主張被上訴人提起
      本訴，係屬賴帳手段，自應就此事實負舉證之責。而證人詹正儀、林茂成、顏
      水生、賴坤義及陳士成所為證詞，均與事實不符。
  三、證據：除援用原審之立證方法外。並提出刑事告訴狀影本一件、受理刑事案件
      報案三聯單影本一件及支票影本二件為證。暨聲請訊問證人邱志明及黃木根。
    理      由
一、本件上訴人未於言詞辯論期日到場，核無民事訴訟法第三百八十六條所列各款之
    情形，爰依被上訴人聲請，由其一造辯論而為判決。
二、被上訴人起訴主張上訴人執有以其為發票人、面額十一萬元、到期日九十二年七
    月二十日、ＷＧ00000000號之本票一紙（下稱系爭本票），固經上訴人
    聲請本院裁定准予強制執行。惟被上訴人係以收購蔬菜為業，於八十八年間向上
    訴人訂購其於梨山之高麗菜，被上訴人為此簽發支票二張作為訂金及部分價金，
    而被上訴人依約前往採收時，上訴人竟橫加阻止，不讓被上訴人採收。是被上訴
    人於支票到期時，未存入款項讓其兌現，迄今逾四年。詎上訴人於九十二年六月
    二十七日晚間八時四十分許，夥同第三人，分持刀槍進入被上訴人住宅，脅迫被
    上訴人簽發面額分別為十一萬元、十萬元、十萬元，而票號依序為ＷＧ0000
    0000、ＷＧ00000000、ＷＧ00000000號之本票三張交付上
    訴人，其乃將前開二張支票交還被上訴人。被上訴人以起訴狀繕本之送達作為撤
    銷脅迫意思表示之通知，並提起本件確認系爭本票債權不存在之訴等語。上訴人
    則以其早於八十年間起，即在梨山種植蔬菜，被上訴人為菜販批發商，其於八十
    八年初，簽發面額計十萬元之支票，作為預定包採當季蔬菜之訂金。詎被上訴人
    採收後，即避不見面，簽發之支票亦遭退票。上訴人嗣後得知被上訴人之住所後
    ，即於九十二年六月二十七日晚間，協同友人前往被上訴人住所會帳，經會算結
    果，被上訴人應支付上訴人三十一萬元，被上訴人要求返還遭退票之支票二張，
    其另簽發面額計三十一萬元之本票三張交付上訴人等語置辯。
三、按因被詐欺或被脅迫而為意思表示者，表意人得撤銷其意思表示，民法第九十二
    條第一項前段定有明文。當事人主張其意思表示係因被詐欺或脅迫而為之者，應
    就其被詐欺或被脅迫之事實，負舉證之責任。又票據行為，為不要因行為，執票
    人不負證明關於給付之原因之責任，如票據債務人主張執票人取得票據出於惡意
    或詐欺時，則應由該債務人負舉證之責。最高法院二十一年上字第二０一二號、
    六十四年台上字第一五四０號分別著有判例。本件上訴人固主張被上訴人於八十
    八年間向其訂購高麗菜，並簽發面額五萬元之支票二張，以支付訂金。詎被上訴
    人未通知上訴人，即自行採收高麗菜。兩造嗣於九十二年六月二十七日於被上訴
    人處會帳，經會算結果，被上訴人應支付上訴人三十一萬元，是被上訴人簽發本
    票交付上訴人云云。惟被上訴人辯稱其固向上訴人訂購梨山高麗菜，並簽發面額
    計十萬元之支票作為訂金，嗣因上訴人拒絕其採收，被上訴人於支票到期時，未
    存入款項兌現，其係受被上訴人強暴及脅迫，始簽發協議書及本票等語。被上訴
    人就其簽發系爭本票之事實，並未爭執，揆諸前揭說明，被上訴人自應就其受上
    訴人脅迫而簽發系爭本票之事實，負舉證責任。經查：
　（一）上訴人主張被上訴人訂購梨山高麗菜，並簽發支票二張作為訂金，嗣後支票
        不獲兌現等事實，有支票附卷可稽。固為被上訴人所不爭執，然抗辯稱其受
        上訴人脅迫簽發系爭本票。經證人邱志明於本院審理到庭證稱：其受僱於被
        上訴人，被上訴人命其採收高麗菜，其於前往菜園之產業道路上，遇見到上
        訴人，而上訴人不讓其採收等語。另證人黃木根亦結證稱：其前受僱於被上
        訴人，約八十七、八十八年間時，被上訴人命其與邱志明前往上訴人處採收
        高麗菜，被上訴人向其等說不能採收（參照本院九十三年一月三十日準備程
        序筆錄）。依據上開證人之陳述，足認上訴人確實拒絕被上訴人採收高麗菜
        ，被上訴人因而未能依約採收。至於證人詹正儀雖到庭陳稱：上訴人稱被上
        訴人未至採收時間，逕自前往上訴人處偷採收高麗菜云云（參照本院九十三
        年一月三十日準備程序筆錄）。然證人詹正儀並未親自目睹被上訴人至上訴
        人處採收高麗菜，僅憑上訴人告知偷採收高麗菜之情事，是尚難憑其證詞即
        認上訴人種植之高麗菜，確係由被上訴人採收。是上訴人主張被上訴人未通
        知上訴人，即自行採收高麗菜云云，洵不足採。
  （二）上訴人雖主張其於九十二年六月二十七日，協同顏水生、賴坤義、陳士成及
        林茂成，經被上訴人之同意下，前往被上訴人處會帳，兩造會算結果，被上
        訴人應支付上訴人三十一萬元，被上訴人乃要求上訴人返還上開二張支票，
        另簽發系爭本票交付上訴人云云。然被上訴人抗辯稱其係受被上訴人強暴及
        脅迫始簽立系爭協議書及本票等語。經證人張有詳於原審審理結證稱：其於
        九十二年六月二十七日晚上八時許，在被上訴人處有看到五個人強迫被上訴
        人簽發本票，其中有人持有刀槍，渠等向被上訴人說，積欠十萬元已久，要
        簽發三十一萬元之本票，被上訴人為此簽發三張本票，當時其於樓上看電視
        ，聽到樓下聲音很大，我下樓看，到樓梯轉角時，有目睹上開情形，該等人
        應該有看到我，後來被上訴人有朋友來，其等始將刀槍收起，其中一人是上
        訴人等語（參照原審九十二年十月八日言詞辯論筆錄）。是自上開證詞足認
        被上訴人係受脅迫而簽發系爭本票。至於證人顏水生、賴坤義、陳士成及林
        茂成雖於本院審理中到庭證稱：其等與上訴人係於一位算命老師家相遇，並
        不相識，因上訴人不知如何前往被上訴人於大里市之處所，是證人協同上訴
        人至被上訴人處，被上訴人於在家裡簽發本票，當時被上訴人家中還有其他
        家人在場，其等並無威脅被上訴人開票云云（參照本院九十三年一月二日準
        備程序筆錄）。惟其等證人既然自承協同上訴人前往被上訴人住處會帳，衡
        諸常里，否認有脅迫被上訴人簽發本票，以求脫免法律之責任，實屬人之常
        情，是所為證詞自有偏袒上訴人之虞。從而，證人顏水生、賴坤義、陳士成
        及林茂成等證詞，即不足採。況上訴人未依約由被上訴人採收高麗菜，業如
        前述，是被上訴人自無簽發系爭本票作為給付採收蔬菜之理自明。
四、按因被詐欺或被脅迫而為意思表示者，表意人得撤銷其意思表示。法律行為經撤
    銷者，視為自始無效。民法第九十二條第一項前段及第一百十四條第一項分別定
    有明文。被上訴人於九十二年年六月二十七日遭上訴人脅迫而簽發本票三張，既
    如前述，其於原審以起訴狀繕本之送達作為向上訴人撤銷本票發票行為之意思表
    示，洵屬有據。是被上訴人於原審以起訴狀繕本之送達作為向上訴人撤銷系爭本
    票發票行為之意思表示，揆諸前開法律規定，應已生撤銷之效力，從而，系爭本
    票已因撤銷而失其票據效力。從而，被上訴人起訴請求確認系爭本票之票據債權
    不存在，為有理由，應予准許，原審為被上訴人勝訴之判決，經核尚無不合，上
    訴意旨指摘原判決不當，求予廢棄改判，為無理由，應予駁回。
五、據上論結，本件上訴無理由，依民事訴訟法第四百三十六條之一第三項、第四百
    四十九條第一項、第四百六十三條、第三百八十五條第一項前段、第七十八條，
    判決如主文。
中　　　華　　　民　　　國　　九十三　　年　　　二　　　月　　二十七　　日
                                    臺灣臺中地方法院民事第四庭
~B審判長法官　張恩賜
~B法      官  周靜秀
~B法      官  林洲富
右為正本係照原本作成。
不得上訴。
中　　　華　　　民　　　國　　九十三　　年　　　二　　　月　　二十七　　日
~B法院書記官
